【裁判字號】    96,海商,7
【裁判日期】    980417
【裁判案由】    損害賠償
【裁判全文】
臺灣臺中地方法院民事判決               96年度海商字第7號
原      告  乙○○
訴訟代理人  劉貞鳳律師
被      告  Britoil Offshore Services Pte Ltd.
法定代理人  甲○○○○ ○○○.
訴訟代理人  張慧婷律師
上列當事人間請求損害賠償事件，本院於民國98年4月1日言詞辯
論終結，判決如下：
    主      文
被告應給付原告新臺幣壹佰零肆萬柒仟陸佰拾元，及自民國九
十六年八月十四日起至清償日止，按年息百分之五計算之利息。
原告其餘之訴駁回。
訴訟費用由被告負擔百分之十九，餘由原告負擔。
本判決原告勝訴部分，於原告以新臺幣拾肆萬玖仟元為被告供
擔保後，得假執行。但被告以新臺幣壹佰零肆萬柒仟陸佰拾元
為原告預供擔保，得免為假執行。
原告其餘假執行之聲請駁回。
    事實及理由
壹、原告主張：
一、原告所有之進發財66號漁船於民國96年7月10日凌晨2時30
    分左右，自台中梧棲港出發，擬前往台灣海峽為捕魚作業，
    於3時30分許，約在台中港外海9海浬處，遭新加坡籍平台船
    「巴特6號」（Britoil 6，下稱巴特6號平台船）左舷船體
    撞擊，致漁船船首凹陷嚴重受損。前述平台船當時係由新加
    坡籍拖船「巴特27號」（Britoil 27，下稱巴特27號拖船）
    拖帶中，但該平台船之艏、艉均未設置夜間警示燈具及照明
    ，也無人員駐守，當拖船通過漁船前方時，拖船船員亦疏於
    瞭望，未用探照燈警告漁船注意其後方拖曳之平台船，致漁
    船船首遭該平台船碰撞，嚴重受損，而該拖船竟置之不理，
    未予救助，繼續航行，駛離現場。事故發生後，原告委請君
    正海事保險公證人有限公司調查碰撞原因，足認本件碰撞事
    故之發生，係因被告之拖船船長及當值二副疏於瞭望，未注
    意原告之漁船接近中，且未依避碰規則於拖曳平台船期間，
    開啟三盞垂直白色桅燈，亦未以探照燈照明平台船，致漁船
    未能事先知悉拖船後面還拖曳一艘平台船，而未能及早避讓
    之，被告身為拖船及平台船之所有人，依海商法第96條規定
    ，自應對原告所受損害負全部責任。
二、關於96年12月28日交通部台中港務局函文及所檢送之評議書
    ，原告已申請覆議，交通部仍維持臺中港務局之海事評議結
    論，且未認定碰撞責任比例。因漁船船長在碰撞當時無執業
    證書所應負之責任，應為行政責任而非海事過失責任，故在
    決定雙方之碰撞過失責任時，應將漁船船長無執業證書一事
    剔除，故雙方之責任應為5比5。即使將船長無執業駕照之部
    分列為漁船之過失，依臺中港務局海事評議書理由欄所列之
    雙方過失情形，碰撞責任比例應為漁船57％，拖船43％，非
    被告所稱拖船僅負10％過失責任。
三、原告請求被告賠償船體修理費3,367,035元、白鐵板及拖網
    網板新製費209,700元、起網機修理費120,600元及無作業漁
    獲淨損失1,947,672元，合計5,645,007元：
（一）關於進發財66號漁船所遭受之碰撞損害，被告於96年7月1
      0日發生事故後翌日即96年7月11日，即請佑啟新公證有限
      公司之陳公證人，與原告之公證人會同勘驗漁船損害並拍
      照存證。被告辯稱未派公證人檢驗漁船之損害云云，與事
      實不符。原告對於祥瑞海事保險公證人有限公司（下稱祥
      瑞公司）就船體修理等費用所為之鑑定結果無意見。
（二）關於漁民之捕魚收入，屬所得稅法第14條第11項所列之第
      6類所得，依該規定，應以全部收入減除成本及必要費用
      後之餘額為所得額，申報繳納所得稅，但實務上財政部每
      年所發佈之「自力耕作漁林牧收入成本及必要費用標準」
      ，均將漁民之捕魚成本及必要費用設為收入之100﹪，也
      就是推定漁民沒有所得，因此，漁民販售漁獲，通常不開
      立收據，均以現金交易，再以所得現金購買燃料油、潤滑
      油、漁獲儲藏冰塊、伙食補給品、整修漁船及漁具、發放
      漁工工資及漁獲獎金，故無被告所謂出售漁獲之發票或完
      稅證明及匯款水單、支票與銀行存摺可供證明收支可言。
      原告提出之購買漁貨出帳證明，上面均列有購買人之姓名
      、身份證字號及地址，可供查核。至於營運損失（本件之
      無作業損失），係指在備妥生財器具（漁船、漁具）、人
      員（漁工）、營業文件（漁船文件）等情形下，無法經由
      營運（捕魚作業）所取得之收入而言。漁工薪資既屬營運
      （捕魚作業）所必須之成本，自不得於營運損失中扣除。
      本件原告於計算無作業損失時，已將漁船因碰撞受損而未
      出海捕魚作業期間所得減省之油料費用全部扣除，自屬合
      理之計算方法。被告又辯稱原告之無作業損失，應依政府
      所訂立之「救難漁船施救損失補償標準」計算較為合理云
      云，惟：
      1.該補償標準並非政府所訂，而係社團法人台灣省漁會為
        鼓勵漁民發揮互助精神，俾於海上接獲漁船之求救訊息
        或接受漁會調派前往救助，而自漁民海難救助基金撥付
        之獎勵金或損失補償。由上述可知台灣省漁會制訂該補
        償標準之目的，係為鼓勵漁民互助，並非在填補漁民之
        實際損失，此由該補償標準對救難人員之傷殘或死亡，
        僅每人發給慰問金3萬元或8萬元，亦可得證之。
      2.每條漁船就算噸位相同，其捕魚能力或漁獲量亦未必相
        同，其無作業損失自亦不同。該補償標準將無作業損失
        以漁船噸位之大小做為計算標準，固可簡化補償金之發
        放作業，但若將其做為本件原告所請求無作業損失之標
        準，則顯然不切實際，也不合理。本件進發財66號漁船
        於發生碰撞後，係自己駛回梧棲漁港，並無其他漁船施
        救，自無該補償標準之適用。
      綜上，原告以進發財66號漁船在碰撞發生前之漁獲收入，
      做為計算其無作業損失之基礎，應屬合理可採。原告所請
      求之漁船因96年7月10日碰撞受損致無法出海捕魚作業之
      損失，該漁船自96年2月1日起至7月9日止，共出海作業96
      天，其中2月、3月及4月僅各作業14天、14天及13天，5月
      及6月則增加為25天及22天，顯然隨著天氣之轉為溫暖，
      漁船出海作業天數即大幅增加，此觀諸該漁船於出事前，
      7月份就已出海作業8天，可得證之。因此，由該漁船在96
      年5月及6月各出海作業達25天及22天觀之，足證在96年7
      月及8月漁船每月應至少可作業22天以上，則7、8兩月至
      少可作業44天，扣除7月份已作業之8天，則可作業而未作
      業之天數至少為36天。茲計算漁船自96年7月10日起至8月
      31日止可出海作業36天卻無法作業之損失如下：96年2月1
      日至7月9日共作業96天，出售漁獲6,020,155元，故每一
      作業日之漁獲收入為62,710元（6,020,155÷96＝62,710
      ）。96年2月15日至7月8日共作業87天，加油費用748,919
      元，故每一作業日之油費為8,608元（748,919元÷87＝8,
      608）。每一作業日之淨收入為54,102元（62,710－8,608
      ＝54,102）。96年7月10日至8月31日無法出海作業36天之
      損失為1,947,672元（54,102×36＝1,947,672）。綜上所
      述，原告漁船因碰撞受損致無法出海作業之合理損失至少
      為1,947,672元。被告明知此計算之收入損失並非扣除一
      切必要成本及費用後之淨額，而具狀稱漁民每日之淨收入
      達5、6萬元，為高所得階級，實有誤導之嫌。原告對於祥
      瑞公司就無作業損害部分所為之鑑定無意見。
四、並聲明：被告應給付原告5,645,007元整，及自起訴狀繕本
    送達被告之翌日起至清償日止，按年息5%計算之利息，並以
    供擔保為條件之假執行宣告。
貳、被告則以：
一、被告所有之巴特27號拖船，係於96年7月10日約凌晨3時，拖
    帶亦為被告所有另一無動力（即無自航能力），亦未配置任
    何船員在船操作即巴特6號平台船，自新竹外海前往，並已
    接近台中港外海，意欲進入台中港靠泊。詎同日03：30時，
    原告所有甫自台中梧棲港出航之進發財66號漁船，開始從巴
    特27號拖船之左側，向巴特27號拖船、巴特6號平台船預定
    之航線快速航行接近，當時巴特27號拖船之船速僅2.1節，
    處於「極慢速」行進狀態，鑑於進發財66號之船速較快﹙依
    原告所呈進發財66號船舶海事報告書之記述，該漁船於事發
    時之航速為6節﹚，加上巴特27號拖船尚拖帶一無動力之平
    台船，係屬國際間海上航行避碰規則第18條規定所指之「運
    轉能力受限制」之船舶，故巴特27號拖船根本不可能立即加
    速或轉向以行避碰，巴特27號拖船因此乃以探照燈向進發財
    66號漁船示警，以警告並要求其改道，但未獲該漁船置理，
    以致於進發財66號漁船之船艏，終以幾近「90度直角」之相
    對角度，直接撞擊被拖帶航行於巴特27號拖船之後約100 公
    尺之巴特6號平台船之左舷。巴特27號拖船船長於事發後，
    乃立即向台中港通報本件事故。
二、本件碰撞經送請交通部台中港務局海事評議委員會鑑定結果
    ，該會認進發財66號漁船應負較重之海事過失責任、巴特27
    號拖船應負較輕之海事過失責任，被告對評議內容並無任何
    異議。惟該評議書未明確說明及裁示，二船各應負擔過失責
    任之百分比。因進發財66號漁船船長未取得合格適任之執業
    證書 (即無船長依法必備之駕駛執照)，又無具有航行經驗
    之船長在旁監督，即率行駕駛船舶，致使在無經驗，又不識
    海上航行規則之情形下，於將行碰撞之際，未能採取有效之
    避碰措施，致發生系爭事故。而被告所有之巴特27號拖船縱
    使於系爭碰撞事故中涉有輕過失，亦僅係在於未保持適當之
    瞭望以及早發現漁船接近，以便於碰撞危機產生之時，可立
    即減少炫光，或鳴放汽笛等以行避碰（巴特27號拖船乃係一
    運轉能力受限之船舶，故根本無法立即改變航向，或加減速
    度），但仍不改彼乃屬航行於綠燈航道之直行權利船之地位
    ，依系爭海事評議書之評議主文中已明示，原告所有之進發
    財66號漁船應負較重之海事過失責任，而被告所有之巴特27
    號拖船於本件所涉碰撞事故中，應負較輕之海事過失責任，
    即就海事責任之比例認定，請准以90/10之比例為認定。
三、針對原告請求之金額，被告抗辯如下：
（一）原告所主張之修理費用，經送請祥瑞公司鑑定，就鑑定人
      於鑑定報告內所鑑定之修理費用788,000元，未將折舊之
      因素予以考慮，故應再予以折舊計算始為合理。依行政院
      以87年台財稅字第871929671號函所公布之固定資產耐用
      年數表所示，FRP（玻璃纖維強化塑膠）船舶之耐用年數
      為5年，系爭漁船為1987年7月建造，至事故發生，已使用
      20年之久。參酌營利事業所得稅結算申報查核準則第95
      條第6項規定「固定資產提列折舊採平均法或定率遞減法
      者，以一年為計算單位，其使用未滿一年者，按實際使用
      之月數相當於全年之比例計算之，不滿一月者以一月計。
      」，計算原告漁船修理材料費用，應以131,333元（取得
      成本÷（耐用年數＋1）即788,000÷（5＋1）＝131,333
      ）。再與其餘工資1,624,100元合計，系爭漁船之修理費
      用應為1,755,433元。
 (二) 原告所主張之無作業損失，並非實在：
      1.原告所據以主張無作業損失之計算基礎，即原證8之1號
        三張漁貨買賣證明，乃係原告為訴訟之需要，而臨訟另
        行委請他人所出具的文書，原告是否確實出售證明書上
        所載之漁貨量及金額，彼未曾提出發票或完稅證明以為
        實證，被告實無從判斷其真假。況海上漁撈作業，常因
        季節不同而有淡旺收入，原告所提出之2至6月之出售計
        算表，又如何證明7月及8月亦有此收獲量？據原告所提
        出之原證8計算表得知，原告之出海作業紀錄分別為：2
        月14天、3月14天、4月13天、5月25天及6月22天；換算
        其每月出海日數，平均約為18日/月，換言之，原告自7
        月10日船舶碰撞時算起，至8月31日修復完成日止，彼
        平均亦僅有28日（註：據原告自行所列之計算表，7 月
        份已出海作業8日，故應扣除之）可能有出海作業而有
        營業收入，且海上漁業狀況本視天候而有良窳，尤以台
        灣之地理天候狀況，每年7、8月屬颱風季節，天候狀況
        惡劣，出海作業困難度提高，可想而知此兩月之作業天
        數必較他月份為少，故以每月平均作業天數計算此兩月
        份之作業天數，並未有不合理之情形，然原告竟將碰撞
        發生後之53日，每一日均認作出海作業日，而稱有無作
        業之損失，此虛浮濫報之主張，實不足憑採。
      2.漁民所出售漁貨而得之收入，皆應扣除油料、漁工薪資
        等成本後，始為淨利所得，而原告所列之無作業損失費
        用，僅單純扣除可能之油料成本，並未將員工薪資予以
        一併扣除，此計算亦屬不實在。據原告所提出之『自力
        耕作漁林牧收入成本及必要費用標準』所示，乃係政府
        基於照顧弱者之租稅政策，考量漁民本身收入並不豐厚
        ，故為使漁民不因擔負過高之租稅成本致而影響生活，
        故有以收入相等於其成本，以免除其繳交所得稅之政策
        及制度，若原告計算所得之損失屬實，漁民每日收入均
        有5、6萬之淨收入，於現今台灣社會中已超過一般人之
        月收入，縱依常態稅法予以徵稅，亦不可能影響其生活
        ，財政部何需以上開政策免除漁民稅收？且每天均在海
        上作業並皆有漁獲，完全不受現實狀況影響，按常情豈
        屬合理？為求公平起見，就原告所主張之無作業損失，
        應參酌救難漁船施救損失補償標準，以為認定。蓋此標
        準乃台灣省漁會所訂定，其係為漁民之權益而設立存在
        ，對漁民作業之實際狀況較任何人熟悉。該標準係因應
        海上危難發生時，漁船因救難而無法作業，可能產生之
        損失，依據漁業實況而訂立之補償標準，實可反應漁民
        之平均收入情形，並非如原告主張僅係單純獎勵互助，
        此更有實際補償漁民損失之意，故以此標準做為漁民無
        作業損失之依據，實較原告漫天開價為公平且合理。
      3.關於祥瑞公司就無作業損失部分所為之鑑定結果：公證
        人聲稱係基於拜訪或私下詢問，完全未有市場之數據或
        其他依據可為證明，實難期公允；尚且就漁獲收入僅單
        純以每日淨收入30,000元，而完全未將漁船之噸位大小
        、漁艙容量、航程遠近及作業時間等因素考量在內，並
        予評估，又將漁船之應修理日數計42日，全數列為系爭
        漁船之應出海日數，以此計算無作業損失，顯不符常理
        。再者，如公證人稱漁船船東通常將漁獲直接出售大盤
        商，則大盤商應會將此出售金額匯入船東戶口，應有匯
        款記錄，公證人何以無從得知實際收入？鑑定結果實難
        令被告接受。
四、並聲明：原告之訴駁回；如受不利判決，願供擔保請准宣告
    免假執行。
、本件經兩造協議簡化爭點如下：
一、兩造不爭執之事項（本院採為判決之基礎）：
（一）原告所有之進發財66號漁船與被告所有之巴特27號拖船、
      巴特6號平台船，於96年7月10日凌晨3時許，在台中港外
      海9海哩處發生碰撞。
（二）本件碰撞經送請交通部台中港務局海事評議委員會鑑定結
      果，該會認進發財66號漁船應負較重之海事過失責任、巴
      特27號拖船應負較輕之海事過失責任，詳如本院卷第213
      頁之海事評議書。
（三）兩造對於本件碰撞互有過失不爭執。
二、兩造爭執之事項：
（一）兩造對於本件船舶碰撞之過失責任比例為何？
（二）原告所有之進發財66號漁船因本件碰撞得請求被告賠償損
      害之金額為何？
肆、本件經兩造協議就原告所有之進發財66號漁船因本件碰撞得
    請求被告賠償損害之金額為何，再簡化爭點如下：
一、兩造不爭執之事項（本院採為判決之基礎）：
（一）關於漁獲損失部分，原告所有之進發財66號漁船自96年7
      月10日凌晨3時30分碰撞，至96年8月31日下年4時50分完
      成修復出海止，共計53天修復完成。
（二）關於修理費用等積極損害部分，兩造同意送請共進造船工
      業股份有限公司鑑定，並同意以鑑定之結果為依據，鑑定
      事項如下：
      1.依本院卷40至47頁之進發財66號漁船碰撞彩照，該漁船
        之受損及需修理之項目、範圍為何？修理費用為何？
      2.依原告96年11月28日準備二狀證5至證7所列之修理材料
        項目所載，其修理項目及金額是否合理？若不合理，其
        合理之金額為何？
伍、本院之判斷
一、按碰撞之各船舶有共同過失時，各依其過失程度之比例負其
    責任，不能判定其過失之輕重時，各方平均負其責任，海商
    法第97條第1項定有明文。次按損害之發生，被害人與有過
    失者，法院得減輕賠償金額或免除之，民法第217條第1項定
    有明文。且民法第217條規定之目的，在謀求加害人與被害
    人間之公平，故在裁判上法院得依職權減輕或免除之（最高
    法院85年度台上字第1756號判例參照）。又法院對於賠償金
    額減至何程度，抑為完全免除，應斟酌雙方原因力之強弱與
    過失之輕重以定之（最高法院54年台上字第2433號判例參照
    ）。查原告所有之進發財66號漁船與被告所有之巴特27號拖
    船、巴特6號平台船，於96年7月10日凌晨3時許，在台中港
    外海9海哩處發生碰撞；該碰撞經送請交通部台中港務局海
    事評議委員會鑑定結果，認：進發財66號漁船應負較重之海
    事過失責任、巴特27號拖船應負較輕之海事過失責任等情，
    為兩造不爭執之事實。兩造就此部主要爭執在於：兩造對於
    本件船舶碰撞之過失責任比例為何？經查：
（一）交通部台中港務局海事評議委員會認：
      1.進發財66號漁船船長黃昭聖先生在本案海事發生時，尚
        未取得合格執業證書。該漁船依照國際避碰規則規定屬
        讓路船，該船長未保持正確瞭望，且未開啟雷達及早發
        現碰撞危機，未採取任何避碰措施以避免碰撞，應有過
        失，該漁船應負較重之海事過失責任。
      2.巴特27號拖船拖帶巴特6號駁船，未使用雷達測繪及早
        獲得碰撞危機之警告，致未能及早發現漁船接近。在發
        覺漁船快速接近駁船有碰撞危機時，沒有鳴汽笛警告漁
        船、亦有疏失，應負較輕之海事過失責任等語。
      其理由係以：
      1.依據該局信號台AIS回播系統及雷達偵測回撥紀錄顯示
        ，本海事案碰撞時間為96年7月10日0326時，碰撞地點
        在北緯24度21.5分，東經120度25.11分，約在台中港外
        海9浬處。從雷達偵測紀錄顯示進發財66號漁船在碰撞
        前一直在加速，航向為301度，航速高達11.9節，並未
        採取大幅度轉向及減速等避碰措施。
      2.瞭望碰撞危機
        巴特27號拖巴特6號：該輪正從事縮短拖攬作業，致未
        能保持正確瞭望及早發現漁船接近，且未使用雷達測繪
        及早獲得碰撞危機之警告。違反國際海上避碰規則第5
        條、第7條第1項及第2項之規定。
        進發財66號：未能保持正確瞭望，及早發現一組拖船與
        駁船（巴特27號拖巴特6號）、且未能及時開啟雷達，
        測知被拖帶之巴特6號駁船，及早獲得碰撞危機之警告
        。違反國際海上避碰規則第5條、第7條第1項及第2項之
        規定。
      3.航行號燈
        雙方都依照國際海運避碰規則顯示規定之航行號燈。但
        巴特27號拖巴特6號當時正從事縮短拖攬作業，甲板強烈
        工作燈造成炫光，影響其航行燈之功能，使進發財66號
        無法看見巴特6號之號燈而產生碰撞。依國際海上避碰規
        則附錄壹第8項第2款之規定，航行號燈之照明強度都在
        94燭光以下，以不過分炫燿為度，而甲板工作燈照明強
        度每個都在500W-1000W，全部甲板燈總和達數千瓦，致
        造成炫光影響航行號燈之功能，違反國際海上避碰規則
        第20條第2項之規定。
      4.交叉相遇
        巴特6號與進發財66號碰撞海事案，依照AIS及雷達航跡
        圖顯示，為交叉相遇之情況，依照國際海上避碰規則第
        15條之規定，進發財66號應避讓巴特27號拖巴特6號。
        進發財66號違反國際海上避碰規則第15條之規定。
      5.運轉能力受限制之船舶
        巴特27號拖巴特6號為運轉能力受限制之船，依照國際
        海上避碰規則第18條第3項之規定，進發財66號應避讓
        巴特27號拖巴特6號。進發財66號違反國際海上避碰規
        則第18條第3項之規定。
      6.避碰措施
        巴特27號拖巴特6號：依照AIS及雷達航跡圖顯該輪並未
        採取任何避碰措施，依當時之情況該輪可採取之措施如
        關閉甲板燈減少炫光、鳴汽笛警告、以探照燈照射巴特
        6 號以指示危險之所在、加速、減速或轉向等，都能有
        效避免碰撞。該輪已違反國際海上避碰規則第8條、第1
        7條第1、第2項之規定採取最有助於避免碰撞之措施。
        進發財66號：依照AIS及雷達航跡圖顯示，該輪原航向
        為315度，於碰撞前4分20秒時轉向307度，試圖向左避
        讓。於碰撞前2分20秒轉向319度改為向右避讓，於碰撞
        前1分20秒未察覺拖船後面之駁船巴特6號，以為可以讓
        過變轉向312度，致發生碰撞。該輪之避碰措施未能大
        角度轉向或減速遠離他船，已違反國際海上避碰規則第
        8條、第16條及早採取明確措施遠離他船。
      7.航政適任證書
        巴特27號拖船：船長及船員持有合格之職業證書。
        進發財66號：7月10日事發當時尚未取得合格之執業證
        書。僅持有漁業署三等船長訓練班結業證書，該船長之
        「三等船場漁船幹部船員執業證書」於96年7月18日取
        得。
      8.綜合以上理由，進發財66號漁船應負較重之海事過失責
        任；巴特27號拖船及巴特6號駁船應負較輕之海事過失
        責任等情，有該局海事評議書在卷可憑（見本院卷一第
        213至219頁）。
（二）原告不服前揭交通部台中港務局海事評議委員會鑑定結果
      ，向交通部聲請復議，經交通部97年度第1次海事復議委
      員會審議，駁回復議之申請，其理由係以：
      1.本事件發生時，巴特27號拖船（以下簡稱拖船）拖帶巴
        特6號駁船（以下簡稱駁船）航行，為運轉能力受限制
        之船組（以下簡稱拖船船組），依照國際海上避碰規則
        （以下簡稱避碰規則）第15條及第18條規定，於交叉相
        遇之情形下，進發財66號漁船（以下簡稱漁船）應避讓
        「權利船」拖船船組。
      2.案經詢問雙方當事人後，推定當時拖船及駁船皆正常顯
        示規定之航行號燈，漁船應可從拖船之號燈判斷其為一
        拖船船組，惟漁船船長因不清楚拖船號燈之意義，且未
        以望遠鏡瞭望或開啟雷達確認，故未對駁船採取任何避
        碰措施，致造成碰撞，應為事件發生之主因；另當拖船
        發現漁船快撞上駁船時，拖船船組之船速僅約2節，且
        為運轉能力受限制之船隻，推定無法有效進行避讓措施
        ，故漁船違反避碰規則第15條及第18條規定，應負較重
        之過失責任。
      3.有關申請復議理由稱拖船甲板上之工作燈光影響航行號
        燈功能及拖船並未以探照燈照射駁船部分，經詢問雙方
        當事人後，顯示漁船船長對拖船及駁船燈光開啟情形之
        描述與筆錄多有出入。另機動性較高之漁船在成功避讓
        拖船後，船長如保持正確瞭望，應可看到駁船之航行號
        燈，並應有足夠時間採取明確有效避讓措施，故漁船未
        能以大角度轉向，或減速或用停或倒等明確避碰措
        施遠離他船，已確實違反避碰規則第8條及第16條等之
        規定。
      4.拖船船組於事件發生時，因正從事縮短拖纜作業，致未
        能保持正確瞭望及早發現漁船接近，且未使用雷達測繪
        及早獲得碰撞危機之警告，違反避碰規則第5條、第7條
        第1項及第2項規定；另拖船應可採取如鳴汽笛警告、或
        以探照燈照射駁船以指示危險之所在等措施，以避免碰
        撞之可能，拖船違反避碰規則第8條、第17條第1項及第
        2項規定，未採取最有助於避免碰撞之措施，亦屬有過
        失，海事評議書理由已有詳細說明。
      5.本案發生時，漁船船長持有漁業署三等船長訓練班結業
        證書，惟尚未取得三等船長漁船幹部船員執業證書，亦
        未申辦代理船長，其行政違規部分移送漁政機關裁處，
        建議應加強漁船船長之相關訓練，以熟捻各種可能情況
        ，即時採取最適當之避讓操船措施，以避免類似事故再
        度發生。
      上開復議結果，有交通部函文暨所檢附之海事復議書在卷
      可憑（見本院卷一第292至294頁）。
（三）查本院依被告聲請，函請交通部台中港務局海事評議委員
      會補充鑑定就進發財66號漁船及巴特27號拖船於本件船舶
      碰撞之過失責任比例為何，該會以：本件海事案曾經當事
      人向交通部申請復議，經交通部97年度第1次海事復議委
      員會審議，駁回復議之申請在案，評議及復議程度業已全
      部完成，不宜再作補充鑑定，且該局海事評議委員會之委
      員每年一聘，原評議委員業已更換過半，再作補充鑑定亦
      有其困難，有關該二船應負之過失責任，業已調查清楚並
      載明於評議書內等語，有該局函文一份在卷可憑（見本院
      卷二第69頁）。本院細譯前揭交通部台中港務局海事評議
      委員會前揭海事評議書、交通部海事復議書內容：就瞭望
      碰撞危機部分，進發財66號漁船及巴特27號拖船均違反國
      際海上避碰規則第5條、第7條第1項及第2項之規定；就避
      碰措施部分，進發財66號漁船及巴特27號拖船均違反國際
      海上避碰規則第8條之規定，進發財66號漁船並違反該規
      則第16條等規定，巴特27號拖船則違反該規則第17條第1
      、第2項之規定，故雙方就瞭望碰撞危機及前開避碰部分
      ，其原因力之強弱及過失程度之輕重尚屬相當。就航行燈
      號部分，巴特27號拖船違反國際海上避碰規則第20條第2
      項之規定，進發財66號漁船則無此疏失。就航政適任證書
      部分，進發財66號漁船於96年7月10日事發當時尚未取得
      合格之執業證書，依法本不得駕駛該漁船，且依前揭交通
      部海事復議書之理由：經詢問雙方當事人後，漁船應可從
      拖船及駁船之號燈判斷其為一拖船組，惟漁船船長因不清
      楚拖船號燈之意義，且未以望遠鏡瞭望或開啟雷達確認，
      故未對駁船採取任何避碰措施，致造成碰撞，應為事件發
      生之主因等情，足認進發財66號漁船船長未取得合格之執
      業證書，影響其對相關海事規則之瞭解及面對事故之判斷
      處置能力，與本件碰撞之發生有相當因果關係，而非僅行
      政疏失而已；而巴特27號拖船則無此方面之疏失。再者，
      進發財66號漁船及巴特27號拖船兩船係交叉相遇，且巴特
      6號拖船係運轉能力受限制之船舶，進發財66號漁船依國
      際海上避碰規則第15條及第18條規定，應避讓巴特27號拖
      船，故進發財66號漁船屬避碰義務船舶，其未避讓，致發
      生本件碰撞，過失程度較重；巴特27號拖船則無此方面之
      疏失。審酌上開兩船對事故發生原因力之強弱、過失之輕
      重等，認進發財66號漁船及巴特27號拖船各應負70%及30%
      之過失責任。是原告主張：其應負之過失責任為57%云云
      ，並非可採。至被告提出之另件船舶碰撞之交通部台中港
      務局海事評議書，認該件雙方之過失責任比例為85%:15%
      云云（見本院卷一第225至229頁）。惟該案交通部台中港
      務局海事評議書認賴比瑞亞籍輪於該件碰撞應負85%之過
      失程度比例責任，係因賴比瑞亞籍輪於該件碰撞具有「重
      大過失」，致發生重大船難事件，與本件進發財66號漁船
      應負「較重」之海事過失責任不同，是被告抗辯其應負之
      過失責任為15%，亦非可採。
二、按因故意或過失，不法侵害他人之權利者，負損害賠償責任
    。不法毀損他人之物者，被害人得請求賠償其物因毀損所減
    少之價額。負損害賠償責任者，除法律另有規定或契約另有
    訂定外，應回復他方損害發生前之原狀。第1項情形，債權
    人得請求支付回復原狀所必要之費用，以代回復原狀。損害
    賠償，除法律另有規定或契約另有訂定外，應以填補債權人
    所受損害及所失利益為限。依通常情形，或依已定之計劃、
    設備或其他特別情事，可得預期之利益，視為所失利益，民
    法第184條第1項前段、196條、213條第1項、第3項及第216
    條分別定有明文。本件被告所有之巴特27號拖船於本件船舶
    之碰撞有過失，已如前述，並因此致原告所有進發財66號漁
    船受損，原告所有進發財66號漁船受損顯與被告所有之巴特
    27號拖船之過失行為間有相當之因果關係，原告依前揭規定
    請求被告賠償其所受之損害，即進發財66號漁船船體等修理
    費用及進發財66號漁船修復期間無法出海捕漁之損失，核屬
    有據。原告請求被告賠償之金額，是否應予准許，分述如下
    ：
（一）關於原告請求賠償船體修理費3,367,035元、白鐵板及拖
      網網板新製費209,700元、起網機修理費120,600元，合計
      3,697,335元部分：
      按物被毀損時，被害人除得依民法第196條請求賠償外，
      並不排除民法第213條至第215條之適用。且依民法第196
      條請求賠償物被毀損所減少之價額，得以必要之修復費用
      為估定之標準｛最高法院77年度第9次民事庭會議決議（
      一）參照｝。而民法第213條亦於88年間增訂債權人得請
      求支付回復原狀所必要之費用，以代回復原狀，是原告請
      求被告賠償進發財66號漁船船體等於本件碰撞毀損之修理
      費用，自屬有據。關於船體修理費用等積極損害部分，兩
      造合意送請共進造船工業股份有限公司鑑定，並同意以鑑
      定之結果為依據，鑑定事項如下：依本院卷40至47頁之
      進發財66號漁船碰撞彩照，該漁船之受損及需修理之項目
      、範圍為何？修理費用為何？依原告96年11月28日準備
      二狀證5至證7所列之修理材料項目所載，其修理項目及金
      額是否合理？若不合理，其合理之金額為何？惟因共進造
      船工業股份有限公司之專長在於製造新船，無法為前揭鑑
      定，兩造嗣再同意由祥瑞公司鑑定上揭內容（見本院卷二
      第19至26頁）。祥瑞公司為瞭解當時之市場行情以及修理
      費用，曾至台北縣淡水鎮、宜蘭縣南方澳漁港及高雄縣茄
      定漁港等漁船修理廠瞭解當時之材料行情及修理應消耗之
      數量後，認依據公證報告內容及該漁船之受損照片，漁船
      遭此碰撞受損嚴重，且內部結構不論縱向或橫向之強度皆
      受嚴重影響；雖然船艏受損約450㎝×480㎝，但不能依照
      此受損尺寸為修理之依據，其結構必須向尾部延伸，使新
      做之艏部能與原來之船身緊密結合，且日後必須能承受外
      部海浪等之衝撞，因認修復費用總計為2,412,100元，完
      稅後（5%）為2,532,705元應屬合理等情，有該公司函文
      暨所檢送之鑑定報告附卷可稽（見本院卷二第32至37頁）
      。兩造對前揭鑑定報告亦無意見，是關於船體修理費用等
      積極損害部分，原告主張其受有36,973,335元之損害，於
      2,412,100元之範圍內為有理由，逾此部分之請求為無理
      由。又關於修理費用等積極損害部分，兩造曾同意經鑑定
      之數額不折舊（見本院卷一第245頁），是被告嗣後翻異
      前詞，抗辯：就漁船修理材料費用部分應予折舊云云，並
      非可採，併予敘明。
（二）關於原告請求賠償無作業漁獲淨損失1,947,672元部分：
      原告所有之進發財66號漁船自96年7月10日凌晨3時30分碰
      撞，至96年8月31日下年4時50分完成修復出海止，共計53
      天修復完成，此為兩造不爭執之事實。關於此段期間無作
      業之漁獲損失，原告主張依該漁船事故前出海紀錄及扣除
      每日節省之油費等，其受有2,875,886元之損害，提出無
      作業漁獲損失計算表、購買漁貨出帳證明、購買漁獲證明
      、機漁船進出港檢查表、漁業動力用油購油手冊、購油紀
      錄及每日耗油量計算表等資料為證（見本院卷一第186至
      204頁），惟被告否認原告此部分受有前揭損害，並以：
      原告未能提出證人陳泰文等人購買漁貨付款之付款支票或
      匯款單據以證明付款，或者原告銀行存款存摺或對帳單，
      證明出售漁貨之款項存入銀行帳戶，依民事訴訟法第345
      條之規定，應認原告所主張之上開交易及金額並非事實，
      並駁回原告無作業損失之請求云云。經查：
      1.關於原告請求進發財66號漁船前開修復期間無法出海作
        業所受之損失，該損害之性質為所失利益。所謂所失利
        益，凡依通常情形，或依已定之計劃、設備或其他特別
        情事，可得預期之利益，依民法第216條第2項之規定，
        即得視為所失利益。本件被告並不爭執原告提出之前揭
        購買漁貨證明等資料之證據能力（見本院卷一第235、
        281頁），依原告所提出之進發財66號漁船進出港檢查
        表之紀錄，自96年2月間至同年7月間本件碰撞事故發生
        前，進發財66號漁船之出海作業紀錄分別為：2月14天
        、3月14天、4月13天、5月25天、6月22天、7月8天（見
        本院卷一第190至200頁）。又原告申請以進發財66號漁
        船經營「單船拖網」兼「流刺網」漁業，而領有行政院
        農業委員會核發之漁業執照，事故發生當日，進發財66
        號漁船除船長黃昭聖外，船上尚有一名大陸籍及二名印
        尼籍漁工，係從台中梧棲港出發前往台灣海峽以底層拖
        網方式從事捕漁作業等情，有船舶海事報告書及漁業執
        照在卷可憑（見本院卷一第104頁反面、108頁），足見
        事故發生之前半年迄事故發生日，進發財66號漁船確每
        月均出海捕魚，依通常情形，或依原告已定之計劃，進
        發財66號漁船自96年7月10日凌晨3時30分碰撞，至96年
        8月31日下年4時50分完成修復出海止，無法出海捕魚，
        受有所失利益之損害，要無可疑。至於原告此部分受損
        害之金額，因此段期間進發財66號漁船並未出海捕魚，
        且進發財66號漁船是否出海捕魚、每日漁獲多少及漁獲
        之價格，可能需視海況及市況而定，其情況不一，與一
        般受雇之薪資從業人員每月可獲得固定之報酬究有不同
        ，縱原告無法提出事故發生前半年他人購買漁獲付款之
        付款支票或匯款單據，或者原告銀行存款存摺或對帳單
        ，證明出售漁貨之款項存入銀行帳戶等，參照民事訴訟
        法第222條第2項「當事人已證明受有損害而不能證明其
        數額或證明顯有重大困難者，法院應審酌一切情況，依
        所得心證定其數額。」之規定，本院自仍應審酌一切情
        況以定其數額，是被告前揭抗辯，並非可採。
      2.就此部分損害，原告嗣聲請送請祥瑞公司鑑定，經本院
        函請該公司參酌兩造之意見、該同級漁船在通常情形之
        下，扣除應支出而未支出之油費、工資等費用，鑑定進
        發財66號漁船自96年7月10日凌晨3時30分碰撞，至96年
        8月31日下年4時50分完成修復出海止，共計53天無法出
        海作業，受有魚獲損失之損害金額為何？該公司認：依
        據修船廠資料，該漁船於7月16日上架並於8月31日修理
        完畢下架，共計53天；該公司公證人依據漁船受損程度
        認為上架35天或5週即可，但因碰撞日（7月10日0330hr
        s開始）至上架日（7月16日）期間之等待共計7日應算
        入，所以無法出海作業共計42天。該公司公證人拜訪雲
        林區漁會，該漁會推廣課呂先生告知每年6-7月份時，
        台灣海峽沒有高級漁類，僅能捕捉一些鬼頭刀等雜魚，
        價格不會太好，平均每天淨收入約30,000元左右。該公
        司公證人私下詢問臺中港漁船船東，亦有相同看法，但
        他補充說明如在冬季收入較好，高級魚類較多可達淨收
        入每天40,000元以上。該公司公證人根據以上調查，認
        為合理之淨損失應為30,000×42天＝1,260,000元。
        因以上之平均收入已扣除每日耗油量及船員薪資，因此
        應為淨損失。漁船船東經常將漁獲量直接出售給大盤
        商而沒有經過漁會拍賣，因此依拍賣記錄或發票，無從
        得知實際收入等情，有該公司函文暨所檢送之鑑定報告
        在卷可憑（見本院卷二第70至75頁）。
      3.原告對祥瑞公司之鑑定結果並無意見，被告則否認該鑑
        定結果，並以前揭情詞置辯。查進發財66號漁船自96年
        7月10日凌晨3時30分碰撞，至96年8月31日下年4時50分
        完成修復出海止，共計53天修復完成，但依前揭出海紀
        錄，進發財66號漁船並非每日出海捕漁，是原告請求所
        失利益之日數，自不應逕認係53日。又被告雖抗辯應以
        進發財66號漁船96年2月間至同年6月間，平均每月出海
        18日，且以月為單位，作為原告請求此部分損害之基礎
        。惟如前所述，進發財66號漁船96年2月至4月雖依序出
        海14天、14天、13天，但同年5月、6月，則依序出海25
        天、22天，96年7月份至96年7月10事故發生止，已出海
        8天，換言之，自96年5月間起出海日益頻繁，是以96年
        2月至6月之月平均出海日數作為原告得請求此部分損害
        之日數，亦非公允。而祥瑞公司鑑定進發財66號漁船無
        法出海作業之日數為42天，係逕以該漁船上架修理日數
        及等待上架修理之日數為準，未考應該漁船96年2月間
        至6月間實際出海之狀況，尚非可採。原告主張：96年7
        月及8月漁船每月應至少可作業22天以上，則7、8兩月
        至少可作業44天，扣除7月份已作業之8天，則可作業而
        未作業之天數至少為36天等語，參酌該漁船前揭實際出
        海情形，應可採信，是原告請求被告賠償漁船修復期間
        無作業之所失利益，應以36日為準。
      4.關於原告得請求之無作業損害每日數額為何，被告抗辯
        ：應參酌救難漁船施救損失補償標準，以為認定。惟該
        標準係用以補償救難漁船對遇難漁船之施救，因而減少
        作業之損失，與本件損害賠償性質不同。況進發財66號
        漁船總噸為71.6，此有船舶國籍證書、船舶登記書及船
        舶噸位證書等資料在卷可憑（見本院卷一第32至34頁）
        ，依被告提出之救難漁船施救損失補償標準（卷一第24
        2頁），未滿80噸漁船得請求補償36日之減少損失為660
        ,000元，平均每日僅為18,333元，顯然過低；而進發財
        66號漁船總噸為71.6，接近80噸，若以80噸以上之漁船
        之標準計算，得依該標準請求補償36日之減少損失為1,
        100,000元，平均每日為30,555元，與祥瑞公司前揭鑑
        定結果認每日為30,000元相差無幾。本院審酌進發財66
        號漁船若未受損，其於前揭修復期間是否出海捕漁、每
        日漁獲多少及漁獲之價格，情況不一，已如前述，是就
        所失利益鑑定，性質上本有其困難度。前揭祥瑞公司之
        鑑定人，係海洋學院航海系畢業，擔任大副3年及船長
        職務11年，從事海事保險公證事務達20年，其憑其專業
        鑑定原告之漁獲損失為每日30,000元，應可採信。準此
        ，關於原告請求賠償無作業漁獲淨損失1,947,672元部
        分，於36日，每日30,000元，合計1,080,000元之範圍
        內於法有據，超過部分則無理由。
三、綜上所述，關於船體修理費用等積極損害部分，原告受有2,
    412,100元之損害；關於無作業漁獲淨損失之所失利益部分
    ，原告則受有1,080,000元之損害，合計原告所有之進發財
    66號漁船因本件船舶碰撞，受有3,492,100元之損害（00000
    00＋0000000＝0000000）。而原告所有之進發財66號漁船及
    被告所有之巴特27號拖船就本件船舶碰撞各應負70%及30%之
    過失責任，已如前述，依此比率計算，原告得請求被告賠償
    之金額為1,047,630元（0000000×0.3＝0000000）。從而原
    告依侵權行為之法律關係，請求被告賠償其所有之進發財66
    號漁船因本件船舶碰撞所受之損害，於1,047,630元，及自
    起訴狀繕本送達被告翌日即96年8月14日起至清償日止，按
    年息5%計算之法定遲延利息之範圍內，於法有據，應予准許
    ，逾此範圍之請求難認有據，無法准許。
四、兩造分別陳明願供擔保聲請宣告假執行及免為假執行，經核
    於法均無不合，爰分別酌定相當擔保金額准許之。至原告敗
    訴部分，其假執行之聲請亦失所依附，應併駁回之。
五、本件事證已臻明確，兩造其餘攻擊防禦方法，核與判決結果
    不生影響，爰不逐一論述。
陸、訴訟費用負擔、宣告假執行及免為假執行之依據：民事訴訟
    法第79條、390條第2項、第392條第2項。
中    華    民    國    98    年    4     月    17    日
                  民事第三庭  法  官  黃渙文
正本係照原本作成。
如對本判決上訴，須於判決送達後20日內向本院提出上訴狀（須
附繕本）。
中    華    民    國    98    年    4     月    17    日
                              書記官


司法院資訊處製作；財團法人民間司法改革基金會備份。
